臺灣臺北地方法院民事判決　八十九年度簡上字第二五三號
　　上　訴　人　國際票券金融股份有限公司
　　法定代理人　乙○○
　　被　上訴人　甲○○
右當事人間請求確認本票債權不存在事件，上訴人對於中華民國八十九年一月五日本
院台北簡易庭八十八年度北簡字第一四五二五號第一審判決提起上訴，本院判決如左
：
    主  文
原判決廢棄。
被上訴人在第一審之訴駁回。
第一、二審訴訟費用由被上訴人負擔。
    事  實
甲、上訴人方面：
一、聲明：如主文所示。
二、陳述：除與原審判決書所載者相同茲予引用外，補稱：
（一）按「訴訟標的於確定之終局判決中經裁判者，除法律別有規定外，當事人不得
      就該法律關係更行起訴。」、「債務人對於支付命令未於法定期間提出異議者
      ，支付命令與確定判決有同一之效力。」民事訴訟法第四百條第一項、第五百
      二十一條分別定有明文；又「所謂就同一訴訟標的提起新訴或反訴，不僅指後
      訴係就同一訴訟標的求為與前訴內容相同之判決而言，即後訴係就同一訴訟標
      的，求為與前訴內容可以代用之判決，亦屬包含在內。故前訴以某請求為訴訟
      標的求為給付判決，而後訴以該請求為訴訟標的，求為積極或消極之確認判決
      ，仍在上開法條禁止重訴之列。」最高法院四十六年度台抗字第一三六號裁定
      亦有明釋。謹查，上訴人就系爭本票（詳見原審卷第廿三頁）之票據債權，業
      於九十年七月廿七日聲請核發支付命令，經台灣士林地方法院核實後，發給支
      付命令，且被上訴人未提出異議而告確定。是以，上訴人就系爭本票對被上訴
      人存在新台幣（下同）三千萬元之本票債權，依法應已確定無訛，職故，被上
      訴人顯無提起確認訴訟之法律上利益甚明。
（二）又被上訴人授權陳政忠售讓宏福票券股票予上訴人等，但上訴人所應付之價金
      ，亦依股票所有人而簽發，陳政忠僅有收受價金支票之代理權，而無提示票據
      之權利，故被上訴人於取得價金時，當知其授權陳政忠所讓售之股票，嗣後有
      價差應返還時，依約應簽發本票作為還款之用，故其乃於本票上簽名與陳政忠
      共同發票，而「在票據上簽名者，依票上所載文義負責。二人以上共同簽名時
      ，應連帶負責。」、「票據上之簽名，得以蓋章代之。」票據法第五、六條分
      別定有明文，今系爭本票上既有案外人陳政忠及被上訴人之蓋章，被上訴人自
      應負發票人之責任，要無庸疑。再者，被上訴人已自認其授權案外人陳政忠辦
      理上開股東受讓人辦理有關宏福票券股票解質，股東轉讓移轉登記，收取價金
      ，交付股票之一切事宜，自有使用印鑑之必要，是由被授權人陳政忠自刻印鑑
      ，以便辦理前開事項之用，惟該印鑑僅限於辦理前開特定事項之用，並無授權
      簽發本票之任何授權意旨，此觀該授權書自明等云云，惟查上訴人向來所主張
      者乃系爭本票上之印章為被上訴人所有，其與該授權書上之印章一樣，此顯係
      訴外人陳政忠在授權下蓋用之範圍，然就此被陳政忠所盜蓋之重要證據迄未舉
　　　證以實其說，被上訴人顯然應就系爭本票負票據責任。
三、證據：除援用原審之立證方法外補提民事聲請狀及本票各一件、台灣士林地方法
    院支付命令一件、確定證明書一件（以上均影本）。
乙、被上訴人方面：
一、聲明：駁回上訴。
二、陳述：除與原審判決書所載者相同茲予引用外，補稱：
（一）程序部分：上訴人曾另於八十九年六月逕向台灣士林地方法院民事庭對被上訴
      人就同一訴訟標的聲請發支付命令，被上訴人於接獲該士林地方法院八十九年
      度促字第一四八五一號支付命令後，即於八十九年七月十四日具狀聲明異議。
      按「債務人對於支付命令於法定期間提出異議者，支付命令失其效力，以債權
      人支付命令之聲請視為起訴或聲請調解」為民事訴訟法第五百十九條第一項所
      明定。是該支付命令於被上訴人提出異議後，經已失效，失效後應即終結督促
      程序而進入訴訟程序，亦即視為起訴或聲請調解，乃上訴人於支付命令失效督
      促程序終結後，不為起訴或聲請調解，復於九十年七月二十七日就同一訴訟標
      的對被上訴人請求士林地方法院核發支付命令，因該士林地方法院未察，致誤
      認該支付命令經已確定。本件上訴人於該支付命令失其效力後，依法律規定已
      「視為起訴」，即該請求已由「督促程序」進入「訴訟程序」，則上訴人再依
      「督促程序」為聲請，核與上開「一事不再理」法則有違，又上訴人既未進行
      訴訟程序，則本件訴訟標的並無「於確定之終局判決中經裁判」之情事，雖其
      仍依失效之督促程序再為聲請，亦不能使失效之督促程序復活，法院未察而核
      發支付命令之裁定，亦不符法條所定「訴訟標的於確定之終局判決中經裁判者
      」之規範要件。是則本件被上訴人於原審所提之確認本票債權不存在之訴，並
      不違反更行起訴之規定。
（二）實體部分：被上訴人就系爭本票並未親自簽名或蓋章，亦未特別授權陳政忠簽
      發，且系爭本票上之印章非被上訴人所親蓋，查承辦本件業務之中國商銀業務
      員，均證稱系爭本票如何簽發並不清楚；證人陳政忠則證稱宏福票券伍佰萬股
      為伊所有，登記被上訴人甲○○名下，本票被上訴人之簽名係行員自寫，而印
      章係宏福股務所刻，陳政忠用以辦理票券上開事項用之印鑑，則上訴人於收受
      陳政忠之系爭本票，作業程序違反金融業者收受鉅額本票之慣例，誠有重大疏
      失。是則系爭本票其發票人之簽名既非被上訴人所簽，其上之印章亦非被上訴
      人所刻，或所蓋，其簽發本票之行為，核與被上訴人無關，要難課負票據責任
      。此外，上訴人應就票據之真正負舉證責任，本件被上訴人既已舉證授權書授
      權之範圍，及其印章之用途，並不包括簽發本票在內，原審判決理由闡釋綦詳
      ，況該印鑑非被上訴人所持有，系爭本票上之印鑑非被上訴人所蓋，按本票本
      身是否真實，即是否為發票人所作成，應由執票人負證明之責，對執票人提起
      確認本票係偽造或本票債權不存在之訴者，應由執票人就本票為真正之事實先
      負舉證責任，為最高法院六十五年第六次民庭庭推總會所決議，依該決議要旨
      ，上訴人應就該本票之真正負舉證責任，則原判決理由至當，並無違誤。
三、證據：除援用原審之立證方法外補提聲明書一份、存證信函一份、支付命令一份
    、聲明異議狀一份（以上均影本）為證並聲請訊問證人陳政忠。
丙、本院依職權調閱台灣士林地方法院九十年度促字第二０二０九號支付命令卷宗。
    理  　由
一、本件被上訴人起訴主張：發票日為八十七年十二月一日，票載發票人為陳政忠、
　　林盷樂，金額為三千萬元之本票（下稱系爭本票）一紙，因非被上訴人與陳政忠
    共同簽發，且其亦未授權他人簽發，故系爭本票不應對其發生效力；至上訴人於
    上訴法院審理時所另行聲請核發並經確定之支付命令，違反一事不再理之原則，
    系爭本票債權存在與否自不受該支付命令之拘束各語。上訴人則以蓋用於系爭本
    票上之印章與其授權書上之印章全然相同，被上訴人應負授權發票之票據債務人
    責任；而系爭本票債權，業經上訴人於九十年七月二十七日聲請台灣士林地方法
    院對被上訴人發支付命令，該支付命令並經確定在案，則本件被上訴人之訴即無
    提起確認訴訟之法律上利益各情資為抗辯。
二、本件上訴人主張其已於九十年七月二十七日，以系爭本票聲請台灣士林地方法院
    對被上訴人發支付命令，該支付命令並經確定在案等情，業據上訴人提出台灣士
    林地方法院九十年度促字第二０二０九號支付命令確定證明書在卷可稽，且為被
    上訴人所不爭執，復經本院調閱前開案卷核閱無訛，即堪認為真實。本件兩造間
    主要爭執之點應在於：上訴人於被上訴人提起本件確認之訴後，另行聲請核發並
    經確定之支付命令是否合法有效？本件上訴人取得確定支付命令後，是否使本件
    確認之訴無受保護之必要？
（一）查確認票據債權不存在之訴，固有確定當事人票據權利義務關係存在與否之功
      用，惟其僅生確認之效力，票據債權人為實現其票據權利，仍得於票據債務人
      提起確認票據債權不存在之訴後，另行對票據債務人提起給付之訴或聲請對票
      據債務人發支付命令，此乃因確認之訴與給付之訴本質上之差異及確認之訴不
      得取代給付之訴之故。是以，縱上訴人係於被上訴人就系爭票據提起確認之訴
      ，並獲勝訴判決後，始於九十年七月二十七日以系爭本票聲請台灣士林地方法
      院核發支付命令，其程序即無不當。被上訴人雖以上訴人曾另於八十九年六月
      聲請對被上訴發支付命令，該次支付命令已因其合法異議而進入審判程序，上
      訴人自不得重複提起云云。惟查：上訴人於八十九年六月聲請之支付命令固因
      被上訴人之異議而無法確定，然該督促程序並非因未確定即處於繼續存在之狀
      態，應謂該督促程序已因被上訴人未於異議後合法起訴而終結，該終結僅生程
      序上之效力，並不能限制被上訴人以同一債權為再一次支付命令之聲請，被上
      訴人前開主張即無理由，而不可採，台灣士林地方法院九十年度促字第二０二
      ０九號確定支付命令，自屬合法有效。
（二）按「債務人對於支付命令未於法定期間提出異議者，支付命令與確定判決有同
      一之效力。」民事訴訟法第五百二十一條定有明文。查本件台灣士林地方法院
      九十年度促字第二０二０九號確定支付命令所命債務人即被上訴人履行之債務
      為系爭三千萬元票據債務等情，既如前述，則兩造間就被上訴人應否就系爭本
      票負票據債務，已獲得終局之解決，本件確認訴訟已無應經確認以定不確定狀
      態之確認客體。準此，本件被上訴人於原審所提之確認之訴，即無再受保護並
      加以審酌之必要。
三、綜上所述，上訴人抗辯本件確認之訴已無受保護之必要，為有理由，被上訴人主
    張台灣士林地方法院九十年度促字第二０二０九號支付命令並不影響其提起本件
    確認之訴，為不可採。從而，被上訴人請求確認系爭本票債權不存在，為無理由
    ，不應准許。原審確認系爭本票債權不存在，自有未洽。上訴意旨指摘原判決不
    當，求予廢棄改判，為有理由。自應由本院予以廢棄改判，如主文第二項所示。
四、本件事證已臻明確，兩造關於被上訴人是否有授權開立系爭本票及其餘之攻擊防
    禦方法，俱對本院前揭認定不生影響，乃不再予以論述，併敘明之。
五、據上論結，本件上訴為有理由，依民事訴訟法第四百三十六條之一第三項、第四
    百五十條、第七十八條，判決如主文。
中　　　華　　　民　　　國　　九十一　　年　　　十　　　月　　三十一　　日
　　　　　　　　　　　　　　民事第六庭審判長法　　　官　林惠瑜
                           　　　　　　　　 法　　　官  姜悌文
　　　　　　　　　　　　　　　　　　　　　　法　　　官　詹駿鴻
右為正本係照原本作成
如合法上訴最高法院之規定，須於判決送達後廿日內向本院提出上訴狀
中　　　華　　　民　　　國　　九十一　　年　　　十　　　月　　三十一　　日
　　　　　　　　　　　　　　　　　　　　　　法院書記官　官碧玲
